【裁判字號】    95,上訴,672
【裁判日期】    950629
【裁判案由】    殺人等
【裁判全文】
臺灣高等法院高雄分院刑事判決         95年度上訴字第672號
上  訴  人
即  被  告  乙○○
                    （現羈押於臺灣高雄看守所）
指定辯護人  陳富勇律師
上列上訴人因殺人案件，不服臺灣高雄地方法院94年度重訴字第
91號中華民國95年3 月29日第一審判決（起訴案號：臺灣高雄地
方法院檢察署94年度偵字第15536 號），提起上訴，本院判決如
下：
    主  文
原判決關於殺人暨定應執行刑部分均撤銷
乙○○殺人，處有期徒刑捌年，扣案之料理刀壹把沒收。
    事  實
一、乙○○自民國91年間起，即因受家庭暴力及夫妻感情不和之
    影響，而患有精神官能性憂鬱症，至94年5 月間即因病情加
    劇，而處於重度憂鬱症之精神狀態，對於外界事務之知覺及
    判斷能力，以及情緒之控制能力均因受到疾病影響，而顯然
    低於一般人之平均程度，為精神耗弱之人。乙○○前自94年
    4 月28日起，以每月新台幣（以下同）3500元（起訴書誤載
    為3000元）之租金，向曾美枝承租位於高雄市○○區○○路
    606 之3 號2 樓內房間居住使用，該址另有2 間房間，分別
    由曾美枝自住及房客王慧君承租使用。乙○○承租該址後，
    因曾美枝對乙○○之生活起居方式要求嚴格，彼此時有爭吵
    。期間乙○○曾於同年5 月28日向曾美枝表示要退租，惟雙
    方並未達成協議。嗣於同年6 月27日21時許，乙○○在上開
    住處客廳內，再次向曾美枝提出欲終止租賃契約之請求，曾
    美枝聞言乃要求乙○○必須再行支付1 個月房租即3500 元
    ，始可終止契約，故雙方為此發生言語衝突，而於渠等爭執
    過程中房客王慧君曾自外返回該址盥洗，惟不久又旋即外出
    工作。乙○○、曾美枝2 人爭吵過後，乙○○先行進入房間
    ，曾美枝則將乙○○及房客王慧君2 人之租賃契約書取至客
    廳閱覽，閱後並將該2 紙契約置於客廳桌上，逕自返回房間
    休息。其後乙○○前往客廳，發現桌面置有前開2 份租賃契
    約，遂順手拿取並閱覽其內容，發現房客王慧君之租金僅為
    每月3000元，一時怒從中來，詎其明知人體頸部為呼吸道之
    重要部位，倘以繩索緊勒或硬物直接、長時間加以壓迫，足
    以阻礙人體呼吸，導致體內缺氧窒息死亡，猶基於殺人之直
    接故意，於同日22時許，至廚房取出自己所有之料理刀1 把
    ，持至住處陽台用以割取曬衣繩1 段，俟進入屋內放妥料理
    刀後，再攜帶該段曬衣繩，前往曾美枝房間以手敲擊房門，
    於曾美枝甫開門之際，乙○○旋即以前開曬衣繩套住曾美枝
    頸部咽喉部位，曾美枝乃驚呼：「3500我不要了！」，惟乙
    ○○則答以：「來不及了」，並繼續緊勒繩索，過程中曾美
    枝將手伸至脖子與繩索中間欲阻止乙○○繼續拉扯繩索，2
    人遂相互拉扯而雙雙跌落地面，因曾美枝高聲呼叫，乙○○
    乃中斷其殺人犯意告稱：「你不要再叫了，我只是要警告你
    」，但曾美枝仍持續高聲呼叫，乙○○復為阻止曾美枝繼續
    喊叫，乃接續前開殺人犯意，順手拿取身旁之化妝椅，以椅
    背壓制曾美枝身體，更同時以椅背上木條橫桿抵住曾美枝頸
    部咽喉部位，並以此姿勢持續壓制曾美枝頸部約10餘分鐘後
    ，直至曾美枝已無聲息後始行放手，致曾美枝因受到條形硬
    物長時間壓迫呼吸道而窒息死亡。嗣乙○○伸手觸探曾美枝
    之鼻息，發現其業已死亡，遂在曾美枝房內桌上取走該房間
    鑰匙後，將曾美枝房門反鎖而逕自返回其居住之房間，同年
    月28、29日仍住於該處。
二、乙○○於同年月30日8 時許，再持上述鑰匙開門進入曾美枝
    房間內，先以床單將曾美枝遺體加以覆蓋後，竊取置於桌上
    原係曾美枝所有，曾美枝死後、本應歸由其繼承人所有之行
    動電話1 支（竊盜部分業經原審判決確定），得手後，隨即
    整理個人物品離開該址，其間並前往高雄市靜和精神科醫院
    拿取2 星期份量之抗憂鬱藥及安眠藥，復於同日16時許投宿
    高雄市區燕林大旅社207 號房，意圖自殺而在該房間內將上
    述藥物盡數吞服。翌日12時50分許，因旅社服務員徐簡罔腰
    見乙○○仍未辦理退房，乃進入前開房間，對其呼叫均不見
    回應，遂撥打電話將乙○○送醫急救。另曾美枝之姊甲○○
    則因連續數日無法與曾美枝聯絡，乃於同年7 月2 日前往上
    揭處所查看，驚見曾美枝業已氣絕多時，故報警呈請台灣高
    雄地方法院檢察署檢察官於同日13時許前往現場勘驗，依現
    場跡證發現乙○○涉嫌重大，由檢察官命令員警持續循線追
    查。嗣乙○○經急救痊癒後，自知法網難逃，遂於同年月4
    日4 時許，自行至高雄市政府警察局三民第二分局鼎山派出
    所投案說明案情，復由員警陪同前往上開住處扣得乙○○所
    有、供犯罪所用之料理刀1 把，與非其所有之上開曬衣繩（
    尼龍繩）1 條與化粧椅1 張，而查悉上情。
三、案經高雄市政府警察局三民第二分局報請台灣高雄地方法院
    檢察署偵查起訴。
    理  由
一、證據能力之論述：法務部法醫研究所（94）醫鑑字第1221號
    鑑定書1 份（見相驗卷第15-21 頁），係臺灣高雄地方法院
    檢察署檢察官囑託該所為鑑定之鑑定結果書面陳述，有該署
    94年7 月14日雄檢博劍94相1155字第48545 號函附卷可稽（
    見相驗卷第13號）；財團法人臺灣省私立高雄仁愛之家附設
    慈惠醫院之95年1 月10日鑑定書（見本院卷第84-95 頁）係
    受原審法院囑託鑑定，其鑑定意見之書面陳述，有原審法院
    囑託鑑定函可憑（見原審卷第52頁），依刑事訴訟法第208
    條第1 項準用同法第206 條之規定，上開書面陳述均得作為
    證據。
二、訊之被告乙○○對前開犯行坦承不諱，核與證人王慧君於原
    審所稱：94年6月27日晚上8、9點回到上開租屋處，看到被
    告與曾美枝為租金之事互有意見，講話大聲等語相符（見原
    審卷第118頁）。並有犯罪工具曬衣繩1條、料理刀1支、化
    粧椅1把扣案可稽。曾美枝係因生前遭勒頸而且有條形硬物
    壓迫窒息死亡，亦經法務部法醫研究所鑑定明確，有該所（
    94）醫鑑字第1221號鑑定書1份附卷可稽（見相驗卷第15-21
    頁）。又被告既明知人體頸部為呼吸道之重要部位，倘以繩
    索緊勒或硬物直接、長時間加以壓迫，足以阻礙人體呼吸，
    導致體內缺氧窒息死亡，猶決意為之，其殺人之直接故意，
    應已明確。被告犯行，事證明確，堪可認定。
三、核被告乙○○所為，分別係犯刑法第271 條第1 項殺人罪。
    按刑法上之心神喪失與精神耗弱，應依行為時精神障礙程度
    之強弱而定，如行為時之精神，對外界事務全然缺乏知覺理
    會及判斷作用而無自由決定意思之能力者，為心神喪失；如
    此項能力，並非完全喪失，僅較普通人之平均程度顯然減退
    者，則為精神耗弱（最高法院26年渝上字第237 號判例可資
    參照）。本件被告經送請財團法人臺灣省私立高雄仁愛之家
    附設慈惠醫院施以精神鑑定，其鑑定書第壹拾項之綜合分析
    及結論認定：「趙員（即被告）自民國91年受家庭暴力和夫
    妻感情不利影響，加上娘家家人受趙夫之威脅，因此自91年
    在靜和醫院接受治療，診斷為精神官能性憂鬱症，94年不堪
    夫家暴力相向而離家，在外租屋生活，因此憂鬱症加劇，再
    反求醫於靜和醫院，自94年5 月即陷入重度憂鬱症，家庭暴
    力加上與房東相處不合，情緒常處於高張狀態，犯案當時對
    於外界的知覺理會及判斷作用能力因為受到疾病影響，情緒
    處在極度易受激動之狀況，一時失手（被告係故意殺人已如
    前述，此鑑定書用「失手」一詞並非正確用語）而殺人，鑑
    定人認為趙員『當時之精神狀態處於精神耗弱』‧‧評估趙
    員行為當時、行為時之前、之後均符合重度憂鬱症的臨床表
    現，但是因為趙員未有精神妄想和行為之時仍有部分的自由
    意志，所以鑑定人認為趙員『當時之精神狀態未達心神喪失
    ，僅有精神耗弱之程度」等語，有該院前開精神鑑定書1 份
    附卷可稽（見原審卷第93、94頁），揆諸前開判例意旨，被
    告殺人行為時之精神狀態係屬精神耗弱，應依刑法第19條第
    2 項之規定，減輕其刑。另被告雖於94年7 月4 日4 時10分
    許主動前往高雄市政府警察局三民第二分局鼎山派出所說明
    案情，然參以台灣高雄地方法院檢察署檢察官業於94年7 月
    2 日前往案發地點進行相驗，並於同日分別訊問被害人曾美
    枝之姊甲○○及證人王慧君，依該訊問筆錄內容所示，渠2
    人均已指稱被告於案發前曾與曾美枝發生爭吵，案發後更隨
    即整理行李離開租屋處等情，從而客觀上顯足以使檢察官及
    承辦員警具有確切之根據而對被告生有合理之懷疑，故被告
    所為尚難謂已該當刑法第62條自首之要件。原審認被告殺人
    犯行事證明確，予以論科，固非無見，惟原判決此部分量處
    被告有期徒刑10年仍嫌過重（理由詳後述），應由本院就殺
    人罪及定應執行刑部分予以撤銷改判。爰審酌被告僅因房屋
    租賃問題與房東曾美枝發生爭執，即任意將其殺害，剝奪他
    人生命，所生實害重大而無可回復，惡性非輕，惟念其自91
    年間即因家庭暴力及夫妻感情不睦，而患有精神官能性憂鬱
    症，犯罪時係處於重度憂鬱狀態，情緒處於極度易受激動之
    狀況，因租金問題及日常生活鎖事而與房東曾美枝發生爭執
    ，進而於情緒控制不佳之狀況下殺害曾美枝，被告因重度憂
    鬱而導致情緒控制困難實為其犯下本件殺人重罪之主要原因
    ，及被告於案發後明顯無助無望感，思考窄化，沒有企圖湮
    滅證據，漠然呆滯，而有自殺之行為（參上揭精神鑑定書第
    10 頁） ，且被告於本院準備程序及審理中均已坦認犯行，
    犯後態度尚佳等一切情狀，從輕量處被告有期徒刑8 年，原
    判決科處被告有期徒刑10年尚嫌過重。此外，扣案之料理刀
    1 把係被告所有供本件犯罪所用之物，業據被告供承在卷，
    爰依刑法第38條第1 項第2 款之規定宣告沒收。至其餘扣案
    之曬衣繩1 段及化妝椅1 張，均非被告所有之物，亦非違禁
    物，爰不予宣告沒收，併此敘明。
四、被告竊盜部分業經原審判決確定，不另論列，附此敘明。
據上論斷，應依刑事訴訟法第369條第1項前段、第364條、第299
條第1項前段、刑法第271條第1項、第19條第2項、第38條第1項
第2款，判決如主文。
本案經檢察官林應華到庭執行職務。
中    華    民    國    95    年    6     月    29    日
                  刑事第八庭    審判長法  官  李炫德
                                      法  官  簡志瑩
                                      法  官  蔡國
以上正本證明與原本無異。
如不服本判決應於收受本判決後10日內向本院提出上訴書狀，其
未敘述上訴理由者，並得於提起上訴後10日內向本院補提理由書
狀（均須按他造當事人之人數附繕本）「切勿逕送上級法院」。
中    華    民    國    95    年    6     月    29    日
                                      書記官  翁心欣
附錄本判決論罪科刑之法條：
中華民國刑法第271條(普通殺人罪)
殺人者，處死刑、無期徒刑或 10 年以上有期徒刑。


司法院資訊處製作；財團法人民間司法改革基金會備份。
